【裁判字號】    94,訴,438
【裁判日期】    951116
【裁判案由】    偽造文書等
【裁判全文】
臺灣臺北地方法院刑事判決               94年度訴字第438號
公  訴  人  臺灣臺北地方法院檢察署檢察官
被      告  甲○○
上列被告因偽造文書等案件，經檢察官提起公訴（93年度偵字第
335 號），本院依通常程序審理，因被告於準備程序進行中就被
訴事實為有罪之陳述，且所犯非死刑、無期徒刑、最輕本刑為三
年以上有期徒刑之罪或高等法院管轄第一審案件，經告知簡式審
判程序之旨，並聽取檢察官及被告等意見後，經本院合議庭裁定
由受命法官獨任進行簡式審判程序，本院判決如下：
    主  文
甲○○共同行使偽造私文書，累犯，處有期徒刑月，如易科罰
金，以銀元佰元即新臺幣玖佰元折算壹日。
82年10月2 日乙○○普通護照入出境許可申請書上偽造之「乙○
○」署名壹枚沒收。
    事  實
一、甲○○於民國82年10月間在臺北市○○區○○街受其親戚乙
    ○○委託代為申請護照，因而取得乙○○之身分證，詎甲○
    ○因遭通緝，而又欲出境，竟意圖為自己不法之所有，由甲
    ○○向乙○○誆稱其身分證已遺失，而將乙○○之身分證侵
    占入己，其後甲○○與年籍不詳之趙姓成年男子共同基於行
    使變造特種文書、偽造私文書及行使偽造私文書之犯意，於
    同年月間某日，將乙○○國民身分證上之相片換貼成甲○○
    相片，而變造乙○○之國民身分證，足以生損害於戶政機關
    對於國民身分證核發管理之正確性及乙○○本人（變造特種
    文書部分罹於追訴權時效），甲○○嗣將變造之乙○○身分
    證及甲○○照片交由趙姓男子，向我國外交部領事事務局申
    請署名為乙○○之普通護照，由趙姓男子在乙○○普通護照
    入出境許可申請書上偽造「乙○○」之署名完成後，旋即向
    外交部領事事務局人員提出行使之，外交部領事事務局人員
    因此據以核發乙○○之中華民國護照（護照號碼：M0000000
    號），足生損害於外交部領事事務局對於普通護照核發許可
    管理及乙○○本人有被誤認申請普通護照之情。嗣趙姓男子
    取得該本署名為乙○○之中華民國普通護照後，隨將該本護
    照轉交與甲○○，乙○○則於89年5 月6 日向臺北市政府警
    察局文山第二分局報案，始悉上情。
二、案經乙○○訴由臺北市政府警察局文山第二分局報告偵辦。
    理  由
一、上開事實業經被告甲○○於偵查、審判中坦承不諱，核與被
    害人乙○○所述相符，並有乙○○普通護照申請書、變造乙
    ○○之身分證影本、乙○○入出境查詢表二紙在卷可證，事
    證明確，被告上開犯行應堪認定。
二、查被告行為後，刑法第55條後段牽連犯之規定，均於94 年1
    月7 日修正刪除，並於95年7 月1 日施行，同法第2 條亦有
    修正。按行為後法律有變更者，適用行為時之法律，但行為
    後之法律有利於行為人者，適用最有利於行為人之法律，現
    行刑法第2 條第1 項訂有明文。此條規定乃與刑法第1條 罪
    刑法定主義契合，而貫徹法律禁止溯及既往原則，係規範行
    為後法律變更所生新舊法律比較適用之準據法，有最高法院
    95年5 月23日95年度第8 次刑庭會議決議可參，是刑法第2
    條本身雖經修正，但刑法第2 條本身尚無比較新舊法之問題
    ，先予辨明。又以本次刑法修正之比較新舊法，應就罪刑有
    關之共犯、未遂犯、想像競合犯、牽連犯、連續犯、結合犯
    ，以及累犯加重、自首減輕暨其他法定加減原因（如身分加
    減）與加減例等一切情形，綜其全部罪刑之結果而為比較，
    最高法院亦著有上開決議可資參照。經查：
  (一)刑法第28條共犯之規定，於94年1 月7 日修正、95年7 月1
    日施行前之規定為：「二人以上共同實施犯罪之行為者，皆
    為正犯」，修正施行後之規定則為：「二人以上共同實行犯
    罪之行為者，皆為正犯」，揆諸本條之修正理由係為釐清陰
    謀共同正犯、預備共同正犯、共謀共同正犯是否合乎本條規
    定之正犯要件。而本案被告與姓名年籍不詳、通曉英文之人
    共同偽造文書之犯行，既屬實行犯罪行為之正犯，則適用修
    正施行前之刑法第28條規定論擬，亦無不利於被告。
  (二)刑法第55條後段之牽連犯規定亦於94年1 月7 經刪除，並於
    95年7 月1 日施行。是於新法修正施行後，被告所為行使偽
    造文書犯行、詐欺取財犯行，即須分論併罰。比較新舊法之
    規定，修正後之規定並非較有利於被告，依刑法第2 條第1
    項之規定，自應適用行為時較有利於被告之法律，即刑法第
    55條後段之規定予以論處。
  (三)修正前刑法第41條第1 項前段規定：「犯最重本刑為5 年以
    下有期徒刑以下之刑之罪，而受6 個月以下有期徒刑或拘役
    之宣告，因身體、教育、職業、家庭之關係或其他正當事由
    ，執行顯有困難者，得以1 元以上3 元以下折算一日，易科
    罰金。」又被告行為時之易科罰金折算標準，修正前罰金罰
    鍰提高標準條例第2 條前段（現已刪除）規定，就其原定數
    額提高為100 倍折算1 日，則本件被告行為時之易科罰金折
    算標準，應以銀元300 元折算1 日，經折算為新臺幣後，應
    以新臺幣900 元折算為1 日。惟94年2 月2 日修正公布，95
    年7 月1 日施行之刑法第41條第1 項前段則規定：「犯最重
    本刑為5 年以下有期徒刑以下之刑之罪，而受6 個月以下有
    期徒刑或拘役之宣告者，得以新臺幣1000元、2000元或3000
    元折算一日，易科罰金。」比較修正前後之易科罰金折算標
    準，以94年2 月2 日修正公布前之規定，較有利於被告。
  (四)綜上，揆諸前揭最高法院決議及修正後刑法第2 條第1 項前
    段、後段之規定，綜合比較之結果，自應適用被告行為時之
    法律，即修正前刑法之相關規定及罰金罰鍰提高標準條例第
    1 條前段規定論處。
三、核被告所為，係犯前刑法第335 條第1 項之侵占罪、刑法第
    216 條、第210 條之行使偽造私文書罪，被告所犯前述二罪
    ，就行使偽造私文書罪部分，與趙姓成年男子有犯意之聯絡
    及行為之分擔，為共同正犯。而趙姓成年男子於申請乙○○
    之護照時，在申請書上偽造「乙○○」署押一枚之行為為偽
    造私文書之階段行為，另被告與趙姓成年男子於偽造私文書
    後復行使，則其低度之偽造行為為高度之行使行為所吸收，
    均不另論罪，被告所犯上開侵占罪與行使偽造私文書罪間，
    有方法結果之牽連關係，應從一重之行使偽造私文書罪論處
    。至檢察官起訴書認被告所犯侵占罪部分亦與趙姓男子有共
    犯關係，惟依卷內資料觀之，被告係在侵占乙○○之身分證
    後始找趙姓男子變造身分證，尚難據此認定趙姓男子亦有侵
    占之犯意，附此敘明。查被告曾於73年間因竊盜案件，經法
    院判決有期徒刑十月確定，嗣經減刑為有期徒刑五月，於民
    國78年6 月5 日執行完畢，此有台灣高等法院被告前案紀錄
    表在卷可查，是被告於有期徒刑執行完畢五年內再犯上開罪
    ，為累犯，應依法加重其刑。爰審酌被告因遭通緝而犯罪，
    並逃亡至日本，在日本復因犯罪為日本警方查獲並經日本法
    院判刑，執行完畢後驅逐出境，所侵占者為其親戚之身分證
    件，取得護照後在日本犯竊盜罪外，尚無以該護照為其他犯
    行，犯罪後坦承犯行等一切情狀，量處如主文所示之刑，並
    諭知易科罰金之標準。至82年10月2 日乙○○普通護照入出
    境許可申請書上偽造之「乙○○」署押，依刑法第219 條之
    規定，不問屬於犯人與否，均應諭知沒收。
據上論斷，應依刑事訴訟法第273 條之1 、第299 條第1 項前段
、刑法第2 條第1 項前段、94年2 月2 日修正公布前刑法、第28
條、第216 條、第210 條、第335 條第1 項、第55條、41條第1
項、第47條、第219 條，罰金罰鍰提高標準條例第1 條、95年5
月17日修正前罰金罰鍰提高標準條例第2 條判決如主文。
本案經檢察官楊碧瑛到庭執行職務
中    華    民    國    95    年    11    月    16    日
                  刑事第六庭    法  官  周占春
上正本證明與原本無異。
如不服本判決，應於判決送達後10日內向本院提出上訴狀 (應抄
附繕本)。
                                 書記官 林妙穗
中    華    民    國    95    年    11    月    16    日
附錄本判決所引法條
刑法第210條
偽造、變造私文書，足以生損害於公眾或他人者，處五年以下有
期徒刑。
第216條
行使第二百十條至第二百十五條之文書者，依偽造、變造文書或
登載不實事項或使登載不實事項之規定處斷。
第335條第1項
意圖為自己或第三人不法之所有，而侵占自己持有他人之物者，
處五年以下有期徒刑、拘役或科或併科一千元以下罰金。


司法院資訊處製作；財團法人民間司法改革基金會備份。
